臺灣高等法院刑事判決
110年度上訴字第865號
上  訴  人  
即  被  告  陳柏全


                    居臺北市○○區○○街0000號0樓（送達                      地址）
選任辯護人  徐明水律師
上列上訴人即被告因詐欺等案件，不服臺灣新北地方法院109年
度金訴字第142號，中華民國110年1月22日第一審判決（起訴案
號：臺灣新北地方檢察署109年度偵字第6706號），提起上訴，
本院判決如下：
    主  文
上訴駁回。
    事  實
一、陳柏全於民國108年8月27日前某日，在網路上某求職網站見
    應徵機車快遞廣告，而撥打該廣告之聯絡電話與對方聯繫，
    並應對方要求加入真實姓名、年籍不詳、通訊軟體「LINE」
    帳號名稱為「Grace.」之成年人（下稱「Grace.」）為好友
    ，「Grace.」即與陳柏全洽談工作內容係負責至便利商店領
    取他人寄送包裹，再依指示將該包裹攜至指定地點置放，便
    可獲取報酬。陳柏全雖可預見此舉極有可能係受詐欺集團指
    示而領取供詐騙所用之銀行帳戶提款卡及密碼之包裹，後再
    將之置放於指定地點，即可為詐欺集團取得並供詐欺集團成
    年成員用以提領詐欺款項，而製造資金在金融機構移動記錄
    軌跡之斷點，以掩飾資金來源及去向等行為，惟為賺取報酬
    ，乃於108年8月27日加入「Grace.」、真實姓名、年籍不詳
    通訊軟體LINE帳號名稱為「勝」、「金銀島...誠」、黃建
    偉、高正申等3人以上所組成之詐欺集團，而與「Grace.」
    、「勝」、「金銀島...誠」、黃建偉、高正申等人共同意
    圖為自己不法之所有，具縱使上開事實發生亦不違反其本意
    之不確定故意，基於3人以上共同詐欺取財及隱匿特定犯罪
    所得去向之洗錢等犯意聯絡，依「Grace.」指示，先於108
    年8月27日上午10時9分許，至址設新北市○○區○○路00號之統
    一超商華翠門市領取裝有陳雯雯（所涉幫助詐欺取財犯行，
    另經臺灣苗栗地方法院以109年度苗簡字第641號判決判處罪
    刑確定）之中國信託商業銀行帳戶（帳號：000000000000號
    ，下稱本案中信帳戶）提款卡及密碼之包裹1件，並於同日
    上午10時42分許，置放於臺北捷運海山站（地址：新北市○○
    區○○路00號）1號出口旁之草叢內後，即由所屬詐欺集團某
    成年成員指示黃建偉（所涉詐欺等犯行，另經原審法院以10
    9年度審訴字第230號判決判處罪刑確定）前來取出；另依「
    Grace.」指示，於同日上午11時19分許，至址設新北市○○區
    ○○街00號之統一超商龍恩門市領取裝有郭翊霆（所涉幫助詐
    欺取財犯嫌，經臺灣高雄地方法院以109年度易字第272號判
    決無罪確定）之渣打商業銀行帳戶（帳號：00000000000000
    號，下稱本案渣打帳戶）提款卡及密碼之包裹1件後，並於
    同日上午11時57分許，置放於上開同處草叢內，再由所屬詐
    欺集團某成年成員指示黃建偉前來取出，陳柏全並因此獲得
    新臺幣（下同）3,000元之報酬。嗣陳柏全所屬詐欺集團成
    年成員已分別如附表編號1、2「遭詐欺之經過」欄所示方式
    ，對如附表編號1、2「告訴人」欄所示之人施以詐術，致其
    等陷於錯誤，而各如附表編號1、2「匯款時地及金額」欄所
    示匯款至本案中信帳戶、渣打帳戶，旋由黃建偉依所屬詐欺
    集團某成年成員指示，持本案中信帳戶提款卡為如附表編號
    1「提領時間」、「提領地點」、「提領金額」欄所示之詐
    欺款項提領時，乃當場為警逮捕並扣得所提領之詐欺款項，
    後黃建偉即配合員警持本案渣打帳戶提款卡為如附表編號2
    「提領時間」、「提領地點」、「提領金額」所示之詐欺款
    項提領並交由員警扣案，再誘出前來收取詐欺款項之高正申
    （所涉詐欺等犯行，另經原審法院以109年度審訴字第230號
    判決判處罪刑確定），而循線查悉上情。
二、案經陳建成、陳錦華訴由新北市政府警察局海山分局報告臺
    灣新北地方檢察署檢察官偵查起訴。　　
    理  由
一、證據能力部分
  ㈠按被告以外之人於審判外之言詞或書面陳述，雖不符刑事訴
    訟法第159條之1至第159條之4之規定，而經當事人於審判程
    序同意作為證據，法院審酌該言詞陳述或書面陳述作成時之
    情況，認為適當者，亦得為證據；當事人、代理人或辯護人
    於法院調查證據時，知有第159條第1項不得為證據之情形，
    而未於言詞辯論終結前聲明異議者，視為有前項之同意；刑
    事訴訟法第159條之5定有明文。查本判決下列認定事實所引
    用之上訴人即被告陳柏全以外之人於審判外所為之供述證據
    資料，檢察官、被告及辯護人均表示對於證據能力沒有意見
    而不予爭執，且迄至言詞辯論終結前亦未再聲明異議，本院
    審酌上開證據資料製作時之情況，尚無違法不當或證明力明
    顯過低之瑕疵，亦認以之作為證據，應屬適當。
  ㈡本判決下列認定事實所引用之非供述證據，並無證據證明係
    公務員違背法定程序取得之證據，且與本件待證事實具有自
    然之關聯性，均得作為證據。
二、認定事實所憑之證據及理由 
    如事實欄一所示犯行，業據被告於本院準備程序與審理時坦
    承不諱（見本院卷第56、114、143頁），核與證人即另案被
    告黃建偉、高正申、證人即告訴人陳建成、陳錦華證述相符
    （見偵查卷第19至25頁、第27至35頁、第38頁、第55至58頁
    、第59至68頁、第79至81頁、第87至88頁），並有告訴人陳
    錦華108年8月27日烏日區農會匯款申請書影本、告訴人陳建
    成108年8月27日永豐商業銀行匯款收執聯影本、新北市政府
    警察局海山分局查獲另案被告黃建偉現場照片、路口監視器
    畫面擷圖、另案被告蔡志斌LINE對話紀錄翻拍照片、被告臺
    幣活存明細翻拍照片、被告與「Grace.」LINE對話紀錄翻拍
    照片、另案被告黃建偉108年8月26日提款之監視器截圖、提
    款卡及相關照片、另案被告黃建偉與所屬詐欺集團某成年成
    員（LINE帳號名稱為「勝」、「金銀島...誠」）對話紀錄
    翻拍照片、新北市政府警察局海山分局108年10月14日新北
    警海刑字第1083615034號函等件附卷可參（見偵查卷第83、
    89、99至109、153至185頁，原審卷一第75至89、91至114、
    115至116、181至193、197至245頁），堪認被告上揭任意性
    自白與事實相符，應可採信。本案事證明確，被告就事實欄
    一各如附表編號1、2所示犯行，均堪認定。
三、論罪
  ㈠核被告就事實欄一各如附表編號1、2所為，均係犯刑法第339
    條之4第1項第2款之3人以上共同詐欺取財罪、違反洗錢防制
    法第2條第2款規定，而犯同法第14條第1項之一般洗錢罪。
    公訴意旨雖認被告所為，尚構成刑法第339條之4第1項第3款
    之加重要件云云，然該條之所以將第3款列為特殊型態之詐
    欺犯罪，並較一般詐欺罪加重處罰，其立法理由係考量現今
    以電信、網路等傳播方式，同時或長期對社會不特定多數之
    公眾發送訊息施以詐術，往往造成廣大民眾受騙，此一不特
    定、多數性詐欺行為類型，其侵害社會程度及影響層面均較
    普通詐欺行為嚴重，有加重處罰之必要，爰定為該條第3 款
    之加重處罰事由。故立法者於制訂該款規定時，係以行為人
    透過電信、網路等傳播方式而對不特定公眾發送訊息以為施
    詐，作為行為人之加重處罰事由，倘行為人施行詐術之方式
    與該加重處罰事由未合，自不能逕適用該款規定而予加重處
    罰。查被告所屬詐欺集團成年成員，均係撥打電話予告訴人
    陳建成、陳錦華施用詐術，乃屬一對一之施詐，顯與透過電
    信網路等傳播方式同時或長期對不特定公眾發送不實訊息以
    為施詐之情形迥異，公訴意旨認被告所為尚該當刑法第339
    條之4第1項第3款「以電子通訊等傳播工具對公眾散布而犯
    之」加重要件，容有誤會，惟此僅係加重條件認定有異，尚
    不生變更起訴法條問題。
  ㈡被告與黃建偉、高正申、「Grace.」、「勝」、「金銀島...
    誠」之成年人及所屬詐欺集團各該成年成員間，就事實欄一
    各如附表編號1、2所示之3人以上共同詐欺取財罪及一般洗
    錢罪犯行間，均有犯意聯絡及行為分擔，均應論以共同正犯
    。
　㈢被告就事實欄一各如附表編號1、2所示犯行，皆係以一行為
    同時觸犯3人以上共同詐欺取財罪及一般洗錢罪之2罪名，均
    屬想像競合犯，應依刑法第55條之規定，分別從一重之3人
    以上共同詐欺取財罪處斷。
　㈣被告就事實欄一各如附表編號1、2所示之3人以上共同詐欺取
    財犯行2次，犯意各別，行為互殊，應予分論併罰。
  ㈤不另為無罪諭知
  ⒈公訴意旨另以：被告就事實欄一各如附表編號1、2所示犯行
    ，另涉犯洗錢防制法第15條第1項第2款以不正方法取得他人
    向金融機構申請開立之帳戶之特殊洗錢罪嫌等語。
  ⒉按犯罪事實應依證據認定之，無證據不得認定犯罪事實；不
    能證明被告犯罪者，應諭知無罪之判決，刑事訴訟法第 154
    條第2項、第301條第1項分別定有明文。另洗錢防制法第15
    條第1項第2 款所謂「以不正方法取得他人向金融機構申請
    開立之帳戶」之犯罪類型，係指行為人以不正方法取得他人
    向金融機構申請開立之帳戶後，用來收受、持有或使用財物
    或財產上利益，而該財物或財產上利益無合理來源且與行為
    人之收入顯不相當；參以本條立法理由略以：「行為人雖未
    使用冒名或假名之方式為交易，然行為人以不正方法，例如
    ：向無特殊信賴關係之他人租用、購買或施用詐術取得帳戶
    使用，製造金流斷點，妨礙金融秩序。此又以我國近年詐騙
    集團車手在臺以複製或收受包裹取得之提款卡大額提取詐騙
    款項案件為常見。況現今個人申請金融帳戶極為便利，行為
    人捨此而購買或租用帳戶，甚至詐取帳戶使用，顯具高度隱
    匿資產之動機，更助長洗錢犯罪發生，爰為第1項第2款規定
    」等語，是洗錢防制法第15條第1項第2款之規定，係於無法
    認定該法第3條之前置犯罪存在時，對於特別規避洗錢防制
    法規定態樣之行為適用之補充規定，從而，以不正方法取得
    他人之金融機構帳戶使用，藉由製造金流斷點（切斷資金與
    其來源行為之關連性）而隱匿可疑犯罪資產，固為該法增訂
    應予處罰之「特殊洗錢」犯罪類型（即通稱「人頭帳戶」之
    犯罪）；惟若行為人以不正方法取得他人之金融機構帳戶，
    其目的即在於取得該帳戶內之財物，提領行為僅係獲取犯罪
    所得之手段，且該不正方法本身已構成刑法相關罪名，則行
    為人既未另行製造金流斷點而隱匿資產，亦未合法化犯罪所
    得之來源，仍可一目了然來源之不法性，究與洗錢防制法第
    15條第1項第2款之犯罪構成要件不相合致，應非該條新增特
    殊洗錢犯罪類型之立法本旨。
  ⒊查本案中信帳戶、渣打帳戶之提款卡各為另案被告陳雯雯、
    郭翊霆提供予被告所屬詐欺集團遂行本件詐欺取財犯行，然
    依卷內事證，並無證據足認被告或其所屬詐欺集團之各該成
    年成員係以不正方法取得本案中信帳戶、渣打帳戶之提款卡
    及密碼，且被告及所屬詐欺集團成年成員取得本案中信帳戶
    、渣打帳戶之提款卡之目的，係在取得該等帳戶內之財物，
    被告收取本案中信帳戶、渣打帳戶提款卡後交由所屬詐欺集
    團成員之提領行為，僅係獲取犯罪所得之手段，並未另行製
    造金流斷點隱匿犯罪所得，並未合法化犯罪所得之來源，仍
    可一目了然來源之不法性，依上法條說明，自難以洗錢防制
    法第15條第1項第2款罪名相繩。是公訴意旨認被告上開所為
    另涉犯洗錢防制法第15條第1項第2款之特殊洗錢罪嫌，容有
    未洽。此部分原應為無罪之諭知，惟公訴意旨認此部分與前
    開經論罪科刑部分，有想像競合犯之裁判上一罪關係，爰均
    不另為無罪之諭知。　　
四、上訴駁回之理由 　　
  ㈠原審本於同上見解，適用洗錢防制法第2條第2款、第14條第1
    項，刑法第11條、第28條、第339條之4第1項第2款、第55條
    、第51條第5款、第38條之1第1項前段、第3項，刑法施行法
    第1條之1第1項規定，並以行為人之責任為基礎，審酌被告
    不思以正途賺取所需，竟貪圖可輕鬆得手之不法利益，而加
    入本案詐欺集團並擔任「取簿手」之角色，負責領取、運送
    內含人頭帳戶提款卡之包裹，雖非犯罪主導者，但配合詐欺
    集團之指示，共同遂行詐騙他人財物之犯行，無視政府一再
    宣示掃蕩詐欺集團之決心，造成本件告訴人等財產損失，嚴
    重危害社會治安及財產交易安全，亦非可取；兼衡被告並無
    前科之素行、自陳之智識程度、有正當工作經驗（見原審卷
    一第195頁之勞工保險異動查詢資料）、離婚育有1子之經濟
    、家庭、生活狀況（見原審卷二第56頁）、係因北上工作需
    賺錢扶養幼子之犯罪動機（見原審卷二第56頁）、目的、手
    段、所獲利益及所肇損害，雖自始否認犯行，然具狀表示有
    與告訴人等調解之意願（見原審卷一第259頁），經原審電
    詢告訴人等表示均無調解意願（見原審卷一第261頁、卷二
    第17頁），其中告訴人陳錦華已領回遭詐取之款項（見原審
    卷一第121頁之原審公務電話紀錄表）等一切情狀，各量處
    有期徒刑1年4月。又被告所犯上開2罪，均為3人以上共同詐
    欺取財罪，犯罪之動機及行為態樣亦屬相同，所受責任非難
    重複之程度較高，可予以酌定較低之應執行刑，爰再審酌其
    於本案一切情狀而為整體之非難評價後，定應執行有期徒刑
    1年6月。並說明：被告因犯本案所得報酬為3,000元乙節，
    業經被告陳明在卷（見原審卷一第162頁），並有被告提出
    之臺幣活存明細列印資料1紙可參（見偵查卷第153頁），足
    認此部分為被告之犯罪所得，未據扣案，爰依刑法第38條之
    1第1項前段、第3項規定宣告沒收，於全部或一部不能沒收
    或不宜執行沒收時，追徵其價額等語。其認事用法核無違誤
    ，量刑及沒收之諭知均亦屬妥適。
  ㈡被告上訴意旨略以：被告就被訴犯罪均認罪，深感歉意，請
    審酌被告智識程度為大學畢業、離婚育有1子而由其母親照
    顧之家庭狀況、本件犯罪前無任何刑事前科紀錄之素行、為
    求生計而思慮未周成為詐欺集團取簿手之犯罪動機、目的及
    手段、告訴人遭詐欺所匯之款項均已領回之犯罪所生危害、
    被告犯後配合檢警調查且上訴後已悔悟認罪之犯後態度，請
    求從輕量刑，並就所宣告之刑予以宣告緩刑云云。
　㈢按量刑之輕重，係屬事實審法院得依職權自由裁量之事項，
    苟已斟酌刑法第57條各款所列情狀，而未逾越法定刑度，不
    得遽指為違法（最高法院72年台上字第6696號判例意旨參照
    ）。且法院對於被告為刑罰裁量時，必須以行為人之罪責為
    依據，而選擇與罪責程度相當之刑罰種類，並確定與罪責程
    度相稱之刑度。縱使基於目的性之考量，認定有犯罪預防之
    必要，而必須加重裁量時，亦僅得在罪責相當性之範圍內加
    重，不宜單純為強調刑罰之威嚇功能，而從重超越罪責程度
    為裁判，務求「罪刑相當」。且在同一犯罪事實與情節，如
    別無其他加重或減輕之原因，下級審量定之刑，亦無過重或
    失輕之不當情形，則上級審法院對下級審法院之職權行使，
    原則上應予尊重（最高法院85年度台上字第2446號判決意旨
    參照）。本院審酌原審就被告之犯罪情節及科刑部分之量刑
    基礎，已於原判決理由欄內具體說明如上，並已斟酌刑法第
    57條各款事由為刑之量定，兼顧被告有利與不利之科刑資料
    ，既未逾越法定範圍，亦無違背公平正義之精神，客觀上不
    生量刑畸重或有所失入之裁量權濫用，核與罪刑相當原則無
    悖。況被告所犯之刑法第339條之4第1項第2款之3人以上共
    同詐欺取財罪之法定刑為1 年以上7年以下有期徒刑，得併
    科100萬元以下罰金，而原審僅判處被告有期徒刑1年4月，
    尚無量刑過重情形，仍難遽指原審量刑有何不當或違法。是
    被告徒以其業已認罪而請求從輕量刑云云提起上訴，並無理
    由。
　㈣復按受2 年以下有期徒刑、拘役之宣告，而有刑法第74條第1
    項所列2 款情形之一，認以暫不執行為適當者，得宣告2 年
    以上5 年以下之緩刑，刑法第74條第1 項固定有明文。惟宣
    告緩刑，除應具備刑法第74條所定條件外，法院應就被告有
    無再犯之虞，能否由於刑罰之宣告而策其自新，及有無可認
    為暫不執行刑罰為適當之情形等因素而為判斷，屬實體法上
    賦予法院得依職權裁量之事項（最高法院107 年度台上字第
    4923號判決意旨參照）。衡以本件被告無視法律已對詐欺集
    團犯行設以嚴刑峻罰禁制之，被告猶仍不違背其本意參與詐
    欺集團而共同為3人以上之詐欺取財犯行，就被告所犯情節
    而論，自具相當惡性，復被告為警查獲後，於歷次警詢、偵
    查迄原審審理、辯論終結、宣判止，長達約1年5個月之期間
    ，均未能坦白承認犯罪，且未見被告有何彌補其犯罪所生危
    害之舉而可見其確有悔悟之心。被告經原審判決判決罪刑後
    提起上訴，方於本院審理時認罪並請求就其所宣告之刑為緩
    刑宣告，徒以告訴人陳建成、陳錦華已領回遭詐欺款項而認
    其實際未造成犯罪損害云云，尚未提出相關具體事證證明其
    有積極彌補告訴人陳建成、陳錦華因本件犯罪所造成之損失
    ，亦未能說明被告有何積極填補被告所為本件犯行助長詐欺
    集團滋長而危及國家、社會信用利益、使人民財產權陷於遭
    受侵害之危險等犯罪所生危害之舉，實難認其有悛悔改過之
    真意。職是，對被告執行適當刑罰，乃適宜收裨益其再社會
    化、預防及矯正之成效，自不宜宣告緩刑，是被告上訴請求
    宣告緩刑，亦與緩刑要件不合，洵非足取。綜上，被告上揭
    上訴理由，均非可採，應予駁回。
據上論斷，應依刑事訴訟法第368 條，判決如主文。
本案經檢察官黃孟珊提起公訴，被告上訴後，檢察官鄭堤升到庭
執行職務。
中    華    民    國   110    年    10    月    28    日
                  刑事第二十一庭審判長法  官  林怡秀
                                      法  官  劉元斐
                                      法  官  蔡羽玄
以上正本證明與原本無異。
如不服本判決，應於收受送達後20日內向本院提出上訴書狀，其
未敘述上訴之理由者並得於提起上訴後20日內向本院補提理由書
（均須按他造當事人之人數附繕本）「切勿逕送上級法院」。
                                      書記官  陳語嫣 
中　　華　　民　　國　　110 　年　　10　　月　　28　　日
附表：
編號 告訴人 遭詐欺之經過 匯款時地及金額（新臺幣） 提領時間 提領地點 提領金額 1 陳建成 詐欺集團成員於108年8月27日13時50分許，撥打電話予陳建成，佯裝為陳建成之姪子，佯稱因生意週轉需要借錢，致陳建成信以為真而陷於錯誤，遂依指示匯款。 於108年8月27日14時6分許，委託員工在臺中市○○區○○路0段000號，以臨櫃匯款方式，匯入現金10萬元至中信帳戶。 108年8月27日14時32分許 新北市○○區○○路0段000號之1（統一超商新永寧店） 10萬元 2 陳錦華 詐欺集團成員於108年8月27日13時許，撥打電話予陳錦華，佯裝為陳錦華之朋友，佯稱因有事情急需借款，致陳錦華信以為真而陷於錯誤，遂依指示匯款。 於108年8月27日14時52分許，在苗栗縣○○鎮○○路000號，以無摺存款方式存入15萬元至渣打帳戶。 108年8月27日14時52分許至15時1分許 新北市○○區○○路0段0號（玉山商業銀行南土城分行） 合計提領14萬9千元 
附錄：本案論罪科刑法條全文　
洗錢防制法第2條
本法所稱洗錢，指下列行為：
一、意圖掩飾或隱匿特定犯罪所得來源，或使他人逃避刑事追訴
    ，而移轉或變更特定犯罪所得。
二、掩飾或隱匿特定犯罪所得之本質、來源、去向、所在、所有
    權、處分權或其他權益者。三、收受、持有或使用他人之特
    定犯罪所得。

洗錢防制法第14條
有第二條各款所列洗錢行為者，處7年以下有期徒刑，併科新臺
幣5百萬元以下罰金。
前項之未遂犯罰之。
前二項情形，不得科以超過其特定犯罪所定最重本刑之刑。

中華民國刑法第339條之4
犯第339條詐欺罪而有下列情形之一者，處1年以上7年以下有期
徒刑，得併科1百萬元以下罰金：
一、冒用政府機關或公務員名義犯之。
二、三人以上共同犯之。
三、以廣播電視、電子通訊、網際網路或其他媒體等傳播工具，
    對公眾散布而犯之。前項之未遂犯罰之。